臺灣新北地方法院刑事判決
110年度訴字第904號
公  訴  人  臺灣新北地方檢察署檢察官
被      告  黃春英



選任辯護人  林祐任律師
上列被告因誣告案件，經檢察官提起公訴（109年度偵緝字第241
0號），本院判決如下：
    主  文
黃春英犯誣告罪，處有期徒刑肆月。
    事  實
一、緣黃春英於民國106年間向周秀梅招攬瑪吉國際公司推出之
    眾籌（MDF）、全球戰略夥伴基金（MGS）投資案（下稱瑪吉
    眾籌平台），周秀梅遂自106年7、8月間起，經由黃春英陸
    續投資瑪吉眾籌平台，並邀集高禎治及其他投資者一同加入
    投資，然因周秀梅、高禎治等人察覺有異，欲向黃春英索回
    投資款項，彼此致生糾紛。嗣周秀梅、高禎治等人得知黃春
    英另以北斗信息集團為名，在臺北市○○區○○○路000巷0弄0號
    11樓之1處所（下稱北斗公司處所）招攬投資，便一同於106
    年12月15日，前往北斗公司處所，與黃春英商討還款事宜，
    經磋商後，黃春英同意簽發新臺幣（下同）80萬元本票1紙
    作為還款之擔保；之後周秀梅、高禎治等人於107年1月5日
    ，再至北斗公司處所，欲向黃春英請求兌現前開80萬元本票
    未果，雙方復協議以周秀梅、高禎治等人將其中40萬元作為
    北斗信息集團之投資款項，其餘由黃春英簽發40萬元本票1
    紙擔保還款為條件，由黃春英換回前開80萬元本票，然因黃
    春英迄未兌現前開40萬元本票，周秀梅遂於107年4月19日，
    前往臺北市政府警察局大同分局重慶北路派出所（下稱本案
    派出所），對黃春英提出另案詐欺告訴。詎黃春英明知上情
    ，竟於107年4月19日19時54分至21時7分間，以另案詐欺被
    告身分製作警詢筆錄時，意圖使周秀梅受刑事處分，基於誣
    告之犯意，向員警誣指周秀梅於106年10月15日，在北斗公
    司處所，夥同自稱黑道之不詳姓名人士對其施以脅迫方式，
    使其簽發40萬元本票1紙，而對周秀梅提起強制罪之妨害自
    由告訴（下稱前案）。前案經臺灣士林地方檢察署（下稱士
    林地檢署）檢察官以107年度偵字第7677號偵查終結後，認
    周秀梅被訴強制行為罪嫌不足，而為不起訴處分，經再議後
    ，再由臺灣高等檢察署檢察長以107年度上聲議字第5686號
    駁回再議確定在案。
二、案經周秀梅訴由臺灣新北地方檢察署（下稱新北地檢署）檢
    察官偵查起訴。　
    理  由
壹、程序部分：
    按「被告以外之人於審判外之陳述，雖不符刑事訴訟法第15
    9條之1至第159條之4之規定，而經當事人於審判程序同意作
    為證據，法院審酌該言詞陳述或書面陳述作成時之情況，認
    為適當者，亦得為證據。當事人、代理人或辯護人於法院調
    查證據時，知有刑事訴訟法第159條第1項不得為證據之情形
    ，而未於言詞辯論終結前聲明異議者，視為有前項之同意。
    」刑事訴訟法第159條之5定有明文。經查，本判決所引用以
    下審判外作成之相關供述證據，被告黃春英及其辯護人於本
    院準備程序已同意有證據能力，且檢察官、被告及其辯護人
    於本院審判期日均表示無意見而未予爭執，亦未於言詞辯論
    終結前聲明異議，本院審酌上開證據資料製作時之情況，尚
    無違法取得及證明力明顯過低之瑕疵，認以之作為證據應屬
    適當。至其餘所依憑判斷之非供述證據，本院亦查無有何違
    反法定程序取得之情形，且上開各該證據均經本院於審判期
    日依法進行證據之提示、調查、辯論，被告於訴訟上之防禦
    權，已受保障，故上開證據資料均有證據能力。
貳、實體部分：
一、訊據被告固不爭執曾簽發40萬元本票1紙，及於107年4月19
    日19時54分至21時7分間，在本案派出所，向員警指稱告訴
    人周秀梅於106年10月15日，在北斗公司處所，夥同自稱黑
    道之不詳姓名人士對其施以脅迫方式，使其簽發前開40萬元
    本票，而提出前案告訴，且前案由士林地檢署檢察官以107
    年度偵字第7677號為不起訴處分，並經臺灣高等檢察署107
    年度上聲議字第5686號為駁回再議處分確定等情，惟仍矢口
    否認有何誣告犯行，並辯稱：伊提出前案告訴時，將前開40
    萬元本票之簽發時間弄錯了等語。其辯護人則以：被告所指
    簽發前開40萬元本票之時間，應係107年1月5日，而非106年
    10月15日，再輔以證人蔡沂娗之證述內容，可知被告並無誣
    告故意；參以被告苟有還款意願，理應自備空白本票，但實
    際上卻是高禎治攜帶空白本票給被告簽立，可認被告簽發40
    萬元本票當天遭告訴人、高禎治等人脅迫之可能性較高；況
    且據卷附被告與告訴人間之LINE通訊軟體（下稱LINE）對話
    內容，被告於107年1月5日簽發40萬元本票後，除於翌（6）
    日誤傳一則訊息予告訴人外，未再有其他聯繫，亦可合理認
    為被告於107年1月5日有遭脅迫簽發前開40萬元本票之情等
    語，為其辯護。
二、經查：
㈠、被告於107年4月19日19時54分至21時7分間，以另涉詐欺案之
    被告身分，至本案派出所製作警詢筆錄時，向員警指述其於
    106年10月15日，在北斗公司處所，遭告訴人夥同自稱黑道
    之高禎治脅迫簽發40萬元本票1紙，並表示要對告訴人提出
    前案告訴，經士林地檢署檢察官以107年度偵字第7677號為
    不起訴處分，嗣再議後，復經臺灣高等檢察署107年度上聲
    議字第5686號為駁回再議處分確定等情，業據被告於警詢、
    偵查中、本院準備程序及審理時供述在卷（見士林地檢署10
    7年度偵字第7677號卷〈下稱士偵卷〉第6至11、56至57頁；新
    北地檢署109年度偵緝字第2410號卷〈下稱偵緝卷〉第33至35
    、49至51頁；本院訴字卷第36、105至106頁），並有前揭不
    起訴處分書、駁回再議處分書各1份（見士偵卷第83至84、9
    1至92頁）在卷可稽，此部分事實，首堪認定。
㈡、被告曾招攬告訴人投資瑪吉眾籌平台，告訴人復邀集高禎治
    等人一同加入投資，然因告訴人與高禎治等人察覺有異，欲
    向被告索回投資款項，雙方致生金錢糾紛，嗣告訴人、高禎
    治等人得知被告另以北斗信息集團為名，在北斗公司處所招
    攬投資，遂於106年12月15日，前往北斗公司處所商討還款
    事宜，被告有簽發80萬元本票1紙予告訴人、高禎治等人；
    嗣告訴人、高禎治等人再於107年1月5日至北斗公司處所，
    欲向黃春英請求兌現前開80萬元本票未果，雙方復協議由告
    訴人、高禎治等人將其中40萬元作為北斗信息集團之投資款
    項，其餘由被告簽發40萬元本票1紙作為還款擔保，並同意
    被告換回前開80萬元本票，然因被告未能兌現前開40萬元本
    票，告訴人遂於107年4月19日，前往本案派出所，對被告提
    出另案詐欺告訴等情，業據告訴人於警詢、偵查中、本院準
    備程序及審理時之證述（見士偵卷第18至24、56至57頁；新
    北地檢署107年度他字第8005號卷〈下稱他卷〉第19、51至53
    頁；本院審訴卷第68頁；本院訴字卷第72至82頁）、證人高
    禎治於本院審理時之證述（見本院訴字卷第83至91頁）在卷
    可稽，並有員警偵查報告書、瑪吉眾籌平台臉書頁面擷圖、
    被告與告訴人間LINE對話紀錄文字訊息、瑪吉眾籌平台投資
    組合說明、被告北斗報單LINE文字訊息各1份、被告拍攝本
    票照片2張、LINE對話擷圖11張、北斗信息集團報單資料4張
    、被告對話紀錄2張、被告北斗報單之LINE對話擷圖4張、ET
    today新聞雲網路新聞、LINE訊息欄擷圖、LINE對話紀錄擷
    圖、面額40萬元本票正本、經濟日報網路新聞、LINE對話內
    容各1份（見士偵卷第5、49、67至81頁；他卷第63至111頁
    ；新北地檢署109年度偵緝字第2410號卷〈下稱偵緝卷〉第57
    至59頁；本院附件卷第7至155頁）附卷可證，復為被告所不
    否認，亦堪認定。
㈢、據證人即告訴人於本院審理時證稱：被告有向伊推銷瑪吉眾
    籌平台的虛擬貨幣，伊就邀約高禎治等人一同參與投資，後
    來因為瑪吉眾籌平台於106年10月間已經沒有在收錢及換錢
    而停止營運，但被告還是繼續向伊們收錢，又剛好聽說被告
    在北斗公司處所推銷北斗信息集團的投資，所以伊就於106
    年10月間先去找被告，被告說她還要再確認投資款項，故未
    簽發任何本票，嗣伊、高禎治及其他投資人於106年12月15
    日，到北斗公司處所找被告磋商，被告就簽了80萬元本票1
    張，之後在同年12月底，被告用LINE通知伊說北斗信息集團
    的黃董事長找伊，並要伊提醒高禎治帶80萬元本票前來，所
    以伊、高禎治及其他投資人就再於107年1月5日去北斗公司
    處所找被告，但是被告此時卻表示她拿不出40萬元現金，反
    而要伊們將40萬元投資北斗信息集團，其餘40萬元被告又再
    簽發40萬元本票1張給伊們，伊就將80萬元本票交還給被告
    ，至於卷附被告拍攝本票照片1張（按即他卷第63頁）所示
    戴紅色帽子之人即被告，左邊男子即是高禎治，此照片是於
    107年1月5日被告在簽發前述40萬元本票時所拍攝，被告還
    有拿她自己手機拍照存證，而且當時在場之人除了被告、伊
    、高禎治及其他投資人外，尚有北斗信息集團的辦公人員，
    高禎治沒有跟被告說他專門在處理事情、用手比包包等方式
    恐嚇或威脅被告，伊跟高禎治都沒有以脅迫方式使被告簽發
    前述40萬元本票等語（見本院訴字卷第72至82頁）；又據證
    人高禎治於本院審理時證稱：伊是透過告訴人才參與瑪吉眾
    籌平台的投資，伊與其他投資人先將投資款交給告訴人，由
    告訴人一同交給被告，總數大概有110、120萬元左右，但是
    瑪吉眾籌平台後來已經倒閉，被告卻仍然繼續收錢，所以伊
    、告訴人及其他投資人得知被告另外招攬北斗信息集團的投
    資業務，經常出入北斗公司處所，才於106年12月15日去北
    斗公司處所找被告，但是被告僅願意承認80萬元的投資部分
    ，所以她才會第一次簽發80萬元本票給伊們，之後伊、告訴
    人及其他投資人又於107年1月5日去北斗公司處所找被告，
    這次因為伊希望被告可以繼續工作賺錢來作清償，所以伊、
    告訴人及其他投資人就同意將40萬元交由被告投資北斗信息
    集團，其餘被告再簽發40萬元本票給伊們，讓被告換回先前
    簽發的80萬元本票，且當時被告在簽發40萬元本票時，她是
    頭戴紅色帽子，伊、告訴人並沒有脅迫被告簽發80萬元本票
    或40萬元本票等語（見本院訴字卷第83至91頁）。再佐以告
    訴人有投資北斗信息集團之情，有卷附告訴人提出之北斗信
    息集團報單資料4張可佐（見他卷第89頁），以及被告曾於1
    06年12月21日以LINE表示「我們一月黃董帶我們去大陸參觀
    總公司」、「我要來北斗翻身」（見他卷第91至93頁）；復
    於106年12月28日以LINE表示「請回電，要聯絡你的，來北
    斗都聯絡不上，黃董明天會在」、「提醒小高（按指高禎治
    ）票帶來」、「黃董事長一直要念你」、「你們聯絡好再給
    我電話」（見他卷第85頁）等訊息內容，可知前開證人所述
    經由被告投資瑪吉眾籌平台、向被告催討債務後，被告第1
    次於106年12月15日簽發80萬元本票，及第2次於107年1月5
    日簽發40萬元本票之經過情形，互核大致相符，並無明顯矛
    盾之處，且與前揭事證概屬契合，誠屬可信，則被告並未於
    106年10月15日簽發40萬元本票一節，堪可認定。再參諸卷
    附拍攝本票照片之頭戴紅色帽子之人係被告本人，業據證人
    即告訴人、高禎治證述如前，亦為被告所不否認，姑不論被
    告於本院審理時辯稱前開照片係其簽發80萬元本票時所拍攝
    等語，已與前述證人所述係於簽發40萬元本票時拍攝一節有
    所歧異，是否屬實，尚非全然無疑；然而，被告既可持自己
    手機拍攝其所簽發之本票，自可據此確認其拍攝之本票金額
    究係80萬元抑或40萬元、係於106年10月15日抑或107年1月5
    日所簽發，惟不僅未見被告有何積極詳加確認之舉，復於10
    7年4月19日以另案詐欺被告身分製作警詢筆錄時、109年8月
    10日檢察官訊問時，均一再明確指稱告訴人係於106年10月1
    5日夥同高禎治等人脅迫其簽發40萬元本票之事，毫無誤認
    或遲疑，可徵被告主觀上就告訴人、高禎治等人係於106年1
    0月15日，以脅迫方式使其簽發前開40萬元本票一事，已有
    虛構之意，而於前案提出告訴。此外，被告既招攬告訴人、
    高禎治等人投資瑪吉眾籌平台，而遭其等追索債務，且雙方
    經協商後，最後由被告簽發40萬元本票1張予告訴人、高禎
    治等人，並以其等將所餘40萬元投資北斗信息集團為條件，
    經告訴人、高禎治等人同意而取回其先前所簽發之80萬元本
    票，則被告尚須負擔前開40萬元本票債務，以及面臨遭告訴
    人提告另案詐欺之情形下，遂以謊稱其遭告訴人、高禎治等
    人之脅迫而簽發前開40萬元本票方式，圖謀躲避債務並拒絕
    支付票款，是被告明知並未遭告訴人、高禎治等人之脅迫簽
    發前開40萬元本票，卻仍虛捏前案告訴事實，其確有誣告之
    犯意甚明。　　　　
㈣、被告及其辯護人雖以前詞置辯，然而：
　⒈查被告分別於107年4月19日製作警詢筆錄時、109年8月10日
    檢察官訊問時，均一再明確指稱告訴人係於106年10月15日
    夥同他人脅迫其簽發40萬元本票之事，有如前述，則被告辯
    稱其提出前案告訴時，將前開40萬元本票之簽發時間弄錯了
    等語，以及辯護人辯護稱被告前案告訴所指簽發前開40萬元
    本票之時間，應係107年1月5日，而非106年10月15日等語，
    不僅前後矛盾，並與被告前揭供述相左，已難盡信。　　
　⒉據證人蔡沂娗於本院審理時證稱：被告簽本票的情況、原因
    、過程都是被告轉述給伊的，被告說她去北斗的現場參加1
    個說明會，但伊不知道北斗是做什麼的，被告說在說明會裡
    面告訴人另外帶了2名師姐、1名師兄圍著她，該名師兄手放
    在他的包包裡面，說他袋子裡面有東西，並要被告當場簽本
    票給他們，被告說她很驚嚇，為了自己人身安全，當場不得
    不簽，這是被告跟伊講的，伊當時並不在現場，也不知道簽
    發金額多少，被告也沒有提供照片、錄音或本票等證據給伊
    看，除此之外，伊不知道被告另外有再簽本票給他人之事等
    語（見本院訴字卷第94至97頁），考量證人蔡沂娗之證述內
    容乃聽聞被告所述而來，且不知被告另有簽發本票、其與告
    訴人、高禎治等人間之投資糾紛等詳細情形，亦未曾見相關
    本票、照片、錄音等資料，則證人蔡沂娗前揭證言即屬傳聞
    ，已難遽予採信。再者，質之被告於偵查中供稱：卷附拍攝
    本票照片之拍攝當天，伊朋友也在現場，伊有跟伊朋友說伊
    被恐嚇才簽本票等語（見士偵卷第57頁），則被告大可聲請
    傳喚當時在場之友人出庭作證釐清事實，但其於偵查中竟始
    終表示無法提出該名證人證明所述為真（見偵緝卷第34、51
    頁），卻忽而於本院審理時聲請傳喚前開不在場證人蔡沂娗
    ，則證人蔡沂娗既非在場親自見聞之人，僅係聽聞被告陳述
    ，不免偏頗失真，自難採為有利被告之認定。
　⒊被告雖辯稱因受脅迫才簽發前述40萬元本票等語，然告訴人
    、高禎治均已證稱其等並無施以脅迫方式，使被告簽發前述
    40萬元本票等語，其等所述大致相符，並無明顯矛盾之處，
    且與前揭事證概屬契合等節，已如前述；反觀被告僅徒託空
    言，未見有何積極證據以實其說，兩相比較，自以告訴人、
    高禎治之證述較為可信。再者，苟若告訴人、高禎治等人有
    恐嚇、脅迫被告簽發本票之舉，則被告曾供稱其友人當時在
    場，並向該友人提及其遭恐嚇才簽本票之情，自可即時報警
    處理或事後循管道尋求救濟，豈會反而任令告訴人、高禎治
    等人脅迫簽發本票，甚且遲至告訴人對被告提出另案詐欺告
    訴，經員警通知到場以該另案詐欺被告之身分製作筆錄時，
    才對告訴人同時提起前案之告訴。況依前開被告拍攝本票照
    片所示，倘被告遭告訴人、高禎治等人脅迫簽發本票，則告
    訴人、高禎治等人豈會容任被告持自己手機拍攝其簽發本票
    之狀況作為存證，而徒冒其等恐嚇犯行日後遭被告以此舉發
    之風險。此外，被告曾於106年12月28日以LINE表示「提醒
    小高票帶來」等語，已如前述，且據被告於本院審理時之供
    述（見本院訴字卷第100頁）及告訴人、高禎治前揭證述，
    可知被告第1次係簽發80萬元本票，第2次係簽發40萬元本票
    ，則告訴人及高禎治等人既已取得被告第1次所簽發之80萬
    元本票，本可直接持向被告追索票款，何必先將80萬元本票
    交還被告後，再大費周章另以脅迫方式使被告簽發顯然低於
    前述80萬元金額之40萬元本票。綜上，被告所指其遭告訴人
    、高禎治等人後來脅迫簽發40萬元本票之事，顯與常情有違
    ，不足採信。
　⒋至證人高禎治雖證稱其有攜帶空白本票給被告簽立等語，且
    被告於107年1月5日簽發40萬元本票後，除於翌（6）日傳送
    一則訊息予告訴人外，未再有其他聯繫一情，亦有前開LINE
    對話內容在卷可稽等節，均與被告是否遭告訴人、高禎治等
    人脅迫而簽發40萬元本票間，並無必然之關聯性，是辯護人
    以此推認被告有遭告訴人、高禎治等人脅迫簽發本票之主張
    ，尚難遽採。
㈤、綜上所述，本案事證明確，被告及辯護人所辯均不足採，被
    告前開犯行堪以認定，應依法論科。　
三、論罪科刑：
㈠、按刑法之誣告罪，本不限於所告事實全屬虛偽者，始能成立
    ，倘所告事實之一部分係出於故意虛構，仍不得謂非誣告。
    再按告訴人所訴事實不能證明其係屬實，在對於被訴人為不
    起訴處分確定者，固不能謂告訴人因此即應負誣告罪責，然
    此必以告訴人有出於誤會或懷疑被訴人有此事實，或對其事
    實張大其詞而為申告之情形，始足以當之。若告訴人以自己
    親歷被害事實，堅指被訴人有犯罪行為，指名向該管公務員
    告訴，經不起訴處分，認被訴人並無此犯罪事實者，即不能
    謂告訴人不應負誣告罪責（最高法院94年度台上字第6589號
    判決意旨參照）。查本案被告明知其並未於106年10月15日
    簽發40萬元本票，亦未遭告訴人夥同自稱黑道之不詳姓名人
    士，對其施以脅迫方式，而簽發前開本票，卻仍向員警提出
    前案告訴，因其就上開告訴情節，既出於親身之經歷，自不
    得謂為不知或疏失，被告應有使告訴人受刑事處分之意圖甚
    明。是核其所為，係犯刑法第169條第1項之誣告罪。
㈡、爰審酌被告與告訴人間因投資關係，致生金錢糾紛，不思理
    性解決，明知告訴人並未於106年10月15日夥同自稱黑道之
    不詳姓名人士，在北斗公司處所，迫使其簽發40萬元本票，
    竟為求脫免票據責任，向員警虛捏告訴人妨害自由之不實事
    項，不僅使告訴人無端遭受訟累，陷入受有刑事處罰之危險
    ，更浪費司法資源，所為實不足取，且被告犯後未能知錯坦
    承犯行，反而飾詞卸責，難認其有悔意之態度；兼衡被告自
    陳高中畢業之智識程度、從事路邊攤之工作收入、需照顧有
    身心障礙家人之家庭經濟生活狀況（見本院訴字卷第101頁
    ），暨酌以其犯罪之動機、目的、手段、所生危害等一切情
    狀，量處如主文所示之刑。
據上論斷，應依刑事訴訟法第299條第1項前段（本案採判決精簡
原則，僅引述程序法條），判決如主文。
本案經檢察官賴建如提起公訴，檢察官徐綱廷、秦嘉瑋、鄭心慈
到庭執行職務。
中　　華　　民　　國　　111 　年　　3 　　月　　16　　日
                  刑事第十五庭  審判長法　官  黃湘瑩

                                      法  官  游涵歆

                                      法  官  梁世樺
以上正本證明與原本無異。
如不服本判決應於收受判決後20日內向本院提出上訴書狀，並應
敘述具體理由；其未敘述上訴理由者，應於上訴期間屆滿後20日
內向本院補提理由書（均須按他造當事人之人數附繕本）「切勿
逕送上級法院」。
                                      書記官　曾翊凱
中　　華　　民　　國　　111 　年　　3 　　月　　16　　日
附錄本案論罪科刑法條全文：
中華民國刑法第169條（誣告罪）
意圖他人受刑事或懲戒處分，向該管公務員誣告者，處7年以下
有期徒刑。
意圖他人受刑事或懲戒處分，而偽造、變造證據，或使用偽造、
變造之證據者，亦同。